臺灣臺中地方法院民事判決
110年度訴字第1503號
原      告  鉅松營造有限公司

法定代理人  洪富揚  
訴訟代理人  陳浩華律師
複 代理 人  陳博芮  
被      告  財政部中區國稅局

法定代理人  吳蓮英  
訴訟代理人  胡天賜  
            王柏貴  
            胡家豪  
            趙京珍  
參  加  人  法務部行政執行署彰化分署

法定代理人  謝道明  
訴訟代理人  胡天賜  
上列當事人間第三人異議之訴事件，本院於民國111年1月11日言
詞辯論終結，判決如下：
    主      文
被告應給付原告新臺幣壹佰參拾伍萬伍仟零肆拾參元，及自民國
一百零九年十月二十四日起至清償日止，按年息百分之五計算之
利息。
訴訟費用由被告負擔。
    事實及理由
一、原告主張：被告以被繼承人陳秀雲之遺產中原告公司資本額
    新臺幣（下同）1億元為依據，核定應繳納之遺產稅為793萬
    8,311元及違章案件罰鍰793萬8,311元，並以繼承人洪富揚
    、洪子鈞、洪麗惠、洪琳惠、洪雯菁、洪玉萍、洪毓君等7
    人（下稱洪富揚等7人）為納稅義務人。惟公司為獨立之法
    人，與股東個人之自然人，乃不同之法律上主體，本件應繳
    納積欠遺產稅之納稅義務人為洪富揚等7人，並非原告。又
    原告之銀行存款、應付及應收帳款，尚涉及所承包工程往來
    廠商之應付帳款、聘請技師、僱傭員工之薪資、具體工程個
    案上隱名股東之權益等，並非單純原告之收益，更非股東洪
    富揚1人之營利，被告竟草率予以核發執行查封扣押命令，
    將所有原告與各工程上、下游廠商間往來及用以支付員工薪
    資之銀行帳戶予以查封扣款，於法顯有違誤。被告依參加人
    核發之執行命令已取得原告存於金融機構之款項共135萬5,0
    43元（如附表所示，下稱系爭款項），惟原告並未積欠洪富
    揚任何金錢債務，被告取得系爭款項顯無法律上原因，爰依
    民法第179條規定請求被告返還不當得利等語。並聲明：被
    告應給付原告135萬5,043元，及自起訴狀繕本送達之翌日起
    至清償日止，按年息5%計算之利息。
二、被告則以：
　㈠被繼承人陳秀雲於民國105年1月19日死亡，其繼承人即洪富
    揚等7人未依遺產及贈與稅法第23條規定辦理遺產稅申報，
    其主要遺產內容為陳秀雲死亡前2年移轉其對原告之出資額
    予洪富揚，經被告依該法第15條第1項規定計入遺產總額課
    稅，核定補徵遺產稅793萬8,311元及裁處一倍罰鍰，並經被
    告駁回復查、財政部訴願不受理在案。洪富揚等7人於遺產
    稅及罰鍰繳納期間屆滿30日後仍未繳納，由被告移送參加人
    強制執行，參加人於107年11月14日以彰執丁107年遺稅特專
    字第00000000號執行命令（下稱系爭執行命令），請原告扣
    押債務人洪富揚對原告之股份及出資額並陳報扣押情形，系
    爭執行命令於107年12月12日合法送達，原告未於法定期間
    聲明異議，亦未陳報執行扣押情形，參加人遂依被告聲請及
    行政執行法第26條準用強制執行法第119條第2項規定，以10
    8年他執字第16號逕向原告之財產強制執行，扣押原告於銀
    行之存款債權並由被告收取，被告受領系爭款項具有法律上
    原因，非不當得利。
　㈡參加人以系爭執行命令扣押並分案執行原告系爭款項，其所
    源債權係金融業者對原告所負之返還寄託物請求權，業經金
    融業者於108年3月間陸續向被告清償完畢。而前揭金融業者
    向被告清償存款返還請求權，復經原告法定代理人（即債務
    人洪富揚）於108年4月30日親自向參加人承認並同意收取，
    且撤回原告於108年4月2日對系爭執行命令所提之聲明異議
    ，故自108年4月30日起依法發生原告代債務人洪富揚及其子
    女清償稅捐債務之效力，被告為合法受償，該稅捐債務於清
    償範圍內消滅，並非不當得利。而原告對此一向第三人清償
    之行為如有不服，應另向原告法定代理人洪富揚求償。且本
    件扣押收取命令之執行程序已因原告同意收取而終結，本件
    第三人異議之訴為不合法。
　㈢債務人洪富揚所滯欠之稅捐債務，源自洪富揚於105年1月14
    日受原告委任，將原告前負責人陳秀雲所持有公司之全部股
    份移轉予債務人自己，陳秀雲則於105年1月19日死亡，致使
    洪富揚前受委任所辦理之受讓股份，經被告認定為陳秀雲之
    遺產。參加人認定該公法債務源於洪富揚受原告前負責人陳
    秀雲委任辦理股份及出資額移轉之委任事務所生，洪富揚依
    民法第546條第2項規定，得請求委任人即原告代其清償，故
    以系爭執行命令執行洪富揚對原告此一債權，因原告收受系
    爭執行命令後並未依法於10日內聲明異議，故被告108年2月
    21日請求參加人對原告分案執行，參加人則於同日分案扣押
    執行原告系爭款項，並由被告收取，被告本於強制執行程序
    而受償，具有法律上原因等語，資為抗辯。並聲明：原告之
    訴駁回。
三、參加人之陳述：與被告相同。
四、兩造不爭執事項（見本院卷第225至227頁）：
　㈠陳秀雲於105年1月19日歿，其繼承人為洪富揚等7人，被告前
    將陳秀雲對原告公司之出資額1億元列為陳秀雲遺產，財政
    部中區國稅局北斗稽徵所另以洪富揚等7人未申報陳秀雲遺
    產稅為由，裁處洪富揚等7人罰鍰793萬8,311元。
  ㈡洪富揚等7人對上開罰鍰不服，向被告申請復查，經被告駁回
    復查，洪富揚等7人不服駁回決定，向財政部提起訴願，復
    經財政部為訴願不受理決定。
  ㈢原告公司於78年3月21日設立，於84年2月4日增資為1億元，
    並由陳秀雲擔任董事長，洪富揚擔任董事（陳秀雲之配偶）
    ，原告公司於95年8月7日變更為1人公司，由陳秀雲擔任董
    事，於105年1月14日原告公司變更由洪富揚擔任負責人，且
    洪富揚取得陳秀雲對原告公司全部出資額。
  ㈣財政部中區國稅局北斗稽徵所以洪富揚未繳納陳秀雲遺產稅
    罰鍰為由，將案件移送參加人，請求對洪富揚財產為行政執
    行，經參加人於107年11月14日以系爭執行命令向原告扣押
    洪富揚對原告之債權，於洪富揚對原告之股份及出資額在91
    9萬7,041元範圍內，禁止洪富揚為移轉或其他處分行為，原
    告亦不得就洪富揚上開股份及出資額為返還、移轉過戶及變
    更章程行為，洪富揚對系爭執行命令未聲明異議。
  ㈤參加人於108年2月22日前向第三人發扣押命令，就原告對第
    三人及所屬分支機構之存款債權在922萬9,226元範圍，禁止
    原告向第三人收取或為其他處分，第三人亦不得向原告清償
    ，原告對前開命令於108年4月2日聲明異議。
  ㈥參加人業向第三人扣取原告存款債權135萬5,043元，並由被
    告收取。
  ㈦洪富揚於108年4月30日經參加人製作之詢問筆錄內容形式真
    正不爭執。
  ㈧臺中高等行政法院109年度訴字第249號案件及本院卷附事證
    不爭執。
五、得心證之理由：
　　原告主張被繼承人陳秀雲遺產稅之納稅義務人為洪富揚等7
    人，而非原告，洪富揚雖為原告法定代理人，然公司為獨立
    之法人，與股東個人之自然人，乃不同之法律上主體，被告
    依參加人核發之扣押命令收取原告對第三人之存款債權，顯
    無法律上原因，爰依民法第179條規定請求被告返還已收取
    之系爭款項等語。被告則以本件扣押原告存款之執行程序業
    已終結，原告不得提起第三人異議之訴；洪富揚已於108年4
    月30日至參加人處同意由參加人執行收取系爭款項，並撤回
    對該存款執行之聲明異議，被告受償係本於原告以第三人身
    分同意代償；且洪富揚對原告有代為清償委任債務之請求權
    存在等語置辯。茲說明如下：
  ㈠被告執行原告對於第三人之存款債權以清償洪富揚積欠之遺
    產稅及罰緩，有無理由？洪富揚得否同意以原告對第三人存
    款債權，清償洪富揚本身所負之遺產稅及罰鍰？
　⒈強制執行法第119條第1項規定第三人不承認債務人之債權或
    其他財產權之存在或於數額有所爭議時，應於接受法院命令
    後10日內，提出書狀，向執行法院聲明異議，此所謂「命令
    」，應包括扣押命令及收取或移轉命令在內，亦即第三人對
    於法院先發之扣押命令，雖於上述法定期間內未提出異議，
    然不能以其未聲明異議而解為當然承認債務人之債權存在（
    最高法院80年度台抗字第125號裁定意旨參照）。查陳秀雲
    於105年1月19日死亡，其繼承人為洪富揚等7人，因洪富揚
    等7人漏未依法申報陳秀雲持有之原告出資額，經被告核定
    應納遺產稅793萬8,311元及裁處一倍罰鍰，經申請復查、訴
    願不受理而確定。洪富揚等7人於遺產稅及罰鍰繳納期間屆
    滿30日後仍未繳納，被告乃於107年10月31日移送參加人強
    制執行，參加人於107年11月14日以系爭執行命令，請原告
    扣押債務人洪富揚對原告之股份及出資額並陳報扣押情形，
    系爭執行命令於107年12月12日合法送達，原告未於法定期
    間聲明異議，亦未陳報執行扣押情形等情，為兩造不爭執，
    並有洪富揚遺產稅案相關證據資料存卷可參（見臺中高等行
    政法院卷第197至231頁、本院卷第33至37頁、第225至226頁
    ）。是依上開說明，原告雖未於法定期間就系爭執行命令聲
    明異議，不能以其未聲明異議而解為當然承認債務人即洪富
    揚之債權存在。
　⒉被告辯稱：被告收取由參加人扣押之原告存款債權後，洪富
    揚已於108年4月30日至參加人處，同意由參加人執行收取系
    爭款項，並撤回對該存款執行之聲明異議，被告受償係本於
    原告以第三人身分同意代償云云，並提出原告108年3月27日
    行政聲明異議狀、參加人108年4月30日詢問筆錄為證（見本
    院卷第65至68頁、第113至116頁）。查洪富揚雖於108年4月
    30日至參加人處接受詢問時稱對參加人之前扣押沒有意見、
    由參加人收取，並表示撤回108年3月27日之聲明異議（見本
    院卷第67、115頁），嗣於本院言詞辯論期日當事人訊問程
    序則稱：我個人的錢被扣我同意，但那不是我的錢，公司是
    我太太過世前過戶給我，公司的錢不同意參加人扣等語（見
    本院卷第159頁）。按公司與股東人格各別，權利義務關係
    各自獨立。公司所有之資金，屬公司所有，股東不得挪為私
    用，以免造成公司資產減少，此為公司法之基本法理（最高
    法院107年度台上字第841號判決參照）。雖原告公司為一人
    公司，洪富揚為公司代表人，然公司全部財產為債權人債權
    之總擔保，代表公司之股東如為自己之利益，將公司財產無
    償贈與自己或供自己使用，致公司財產減損，不僅損害股東
    之利益，同時也減損債權人債權之擔保，是洪富揚應無從同
    意以原告對第三人之存款債權，清償洪富揚本身所負之遺產
    稅及罰鍰。
　⒊按受任人因處理委任事務，負擔必要債務者，得請求委任人
    代其清償，未至清償期者，得請求委任人提出相當擔保，民
    法第546條第2項定有明文。被告雖辯稱：洪富揚於105年1月
    14日受原告委任，將原告前負責人陳秀雲所持有公司之全部
    股份移轉予洪富揚，嗣陳秀雲於同年月19日死亡，致使洪富
    揚前受委任所辦理之受讓股份，經被告認定為陳秀雲之遺產
    ，該遺產稅債務源於洪富揚受原告前負責人陳秀雲委任辦理
    股份及出資額移轉之委任事務所生，洪富揚依民法第546條
    第2項規定，得請求委任人即原告代其清償云云。惟依被告
    所述，委任人究竟係原告或陳秀雲（見本院卷第73頁），語
    意不明；況依卷附之原告公司變更登記表、營業人設立（變
    更）登記申請書等資料（見本院卷第93至104頁），亦無法
    證明洪富揚有受原告委任辦理上開出資額轉讓及負責人變更
    事務，且因辦理出資額移轉登記，致該出資額因屬於被繼承
    人死亡前2年內贈與，嗣後經被告認定為陳秀雲之遺產而衍
    生之遺產稅，亦難認屬因處理委任事務所支出之必要費用。
    是被告上開所辯，洵屬無憑。
  ㈡原告依不當得利法律關係，請求被告返還已收取之原告對第
    三人存款債權135萬5,043元，有無理由？
  ⒈按強制執行法第15條所定第三人異議之訴，以排除執行標的
    物之強制執行為目的，故同條所謂強制執行程序終結，係指
    對於執行標的物之強制執行程序終結而言（司法院院解字第
    2776號參照），若執行程序業已終結，則僅得依民法不當得
    利之規定請求返還因執行所得之利益（最高法院70年第24次
    民事庭決議意旨參照）。查參加人於108年8月21日依被告之
    聲請及強制執行法第119條第2項規定，於同年月22日向原告
    之往來金融機構發扣押命令，並向附表所示之扣款銀行扣押
    原告之存款債權合計135萬5,043元，已由被告收取等情，有
    參加人108年2月21日公務電話紀錄、108年2月22日執行命令
    、原告如附表所示之扣款銀行存摺影本在卷可稽，且為兩造
    所不爭執（見本院卷第39至42頁、第135頁、附表所示卷證
    出處頁數），是本件扣押系爭款項之強制執行程序業已因滿
    足被告之上述債權而終結。惟參加人扣押由被告收取之系爭
    款項，係原告之存款債權，而原告之法定代理人洪富揚無從
    同意以原告之存款清償洪富揚之遺產稅及罰鍰，洪富揚對原
    告亦無何債權請求權存在，已如前述，則被告收取原告存於
    金融機構之系爭款項，自屬無法律上原因，致原告受有損害
    ，從而，原告依民法第179條規定，請求被告返還已收取之
    不當得利135萬5,043元，即屬有據。
  ⒉末按給付無確定期限者，債務人於債權人得請求給付時，經
    其催告而未為給付，自受催告時起，負遲延責任。其經債權
    人起訴而送達訴狀，或依督促程序送達支付命令，或為其他
    相類之行為者，與催告有同一之效力；又遲延之債務，以支
    付金錢為標的者，債權人得請求依法定利率計算之利息，民
    法第229條第2項、第233條第1項亦規定甚明。原告之起訴狀
    繕本於109年10月23日送達予被告，有臺中高等行政法院送
    達證書在卷可參（見該院卷第29頁），則原告請求被告給付
    上開135萬5,043元，及自起訴狀繕本送達被告之翌日即109
    年10月24日起計算之法定利息，即屬有據。
六、綜上所述，原告依民法第179條規定，請求被告給付135萬5,
    043元，及自109年10月24日起至清償日止，按年息5%計算之
    利息，為有理由，應予准許。
七、本件事證已臻明確，兩造其餘攻擊防禦方法及證據，核與判
    決結果不生影響，爰不一一論列，併此敘明。
八、訴訟費用負擔之依據：民事訴訟法第78條。　　
中　　華　　民　　國　　111 　年　　2 　　月　　17　　日
                  民事第一庭    法  官  廖欣儀
正本係照原本作成。
如對本判決上訴，須於判決送達後20日內向本院提出上訴狀。如
委任律師提起上訴者，應一併繳納上訴審裁判費。
中　　華　　民　　國　　111 　年　　2 　　月　　17　　日
                                書記官  李俊毅
附表：
 編號  扣 款 日 期  扣 款 金 額 （新臺幣）  扣款銀行  卷  證  出  處   1 108年2月23日 20萬0,315元 彰化區漁會 臺灣彰化地方法院109年度簡字第34號卷第6頁   2 108年4月10日 1萬6,751元 臺中銀行南屯分行 同上卷第7頁   3 108年4月12日 1萬3,166元 彰化銀行潭子分行 同上卷第8頁   4 108年4月22日 112萬4,811元 玉山銀行彰化分行 同上卷第9頁      合      計  135萬5,043元